臺北高等行政法院判決　　　　　　　　　　　　　　　九十年度訴字第六八五七號
　　　　　　　　　　　　　　　.
　　原　　　告　甲○○
　　被　　　告　勞工保險局
　　代　表　人　廖碧英總經理.
　　訴訟代理人　乙○○兼送達.
　　　　　　　　廖碧芬
右當事人間因勞保事件，原告不服行政院勞工委員會中華民國九十年十月十五日台八
十九勞訴字第五八○八○號訴願決定，提起行政訴訟。本院判決如左：
    主  文
原告之訴駁回。
訴訟費用由原告負擔。
    事  實
壹、事實概要：緣財團法人厚生基金會前被保險人許玉霞因罹患子宮內腹癌合併腹腔
    轉移及腸阻塞，手術行永久性人工肛門造口，於民國（下同）八十九年三月十二
    日治療終止審定成殘，原告即其配偶甲○○於八十九年五月二十三日檢據向被告
    勞工保險局申請殘廢給付，被告以許玉霞已於八十九年四月十七日死亡，係死亡
    後申請殘廢給付，與勞工保險條例第二十一條第一項規定不合為由，於八十九年
    六月十四日以八九保給字第六○三九四五二號書函，否准原告所請。原告不服，
    申請審議，經勞工保險監理委員會八十九年十二月十九日（八九）保監審字第四
    九六七號審定書駁回，提起訴願，亦遭行政院勞工保險委員會九十年十月十五日
    台八十九勞訴字第五八○八○號訴願決定書駁回，原告猶表不服，遂向本院提提
    行政訴訟。
貳、兩造聲明：（原告未於辯論期日到庭，依其起訴狀記載理由）
一、原告聲明求為判決（原告起訴狀未記載訴之聲明，本院依書狀內容依職權判斷）
    ：
    訴願決定及原處分均撤銷。
    被告應作成准予被保險人許玉霞胸腹部臟器障礙殘廢給付申請之行政處分。
二、被告聲明求為判決：駁回原告之訴。
參、兩造之爭點：原告在許玉霞死亡後所提殘廢給付申請，是否合法？許玉霞申請退
    休之時仍在住院中，是否違反勞工保險條例施行細則第二十六條於傷病假期間不
    得退保之規定，所申請老年給付應屬無效？
一、原告主張之理由：
(一)、勞工保險條例第二十一條被保險人死亡前請領殘廢給付或老年給付，經保險人審
    定應給付者，其給付得由被保險人之當序受領遺囑津貼人承領。許玉霞於八十九
    年三月十五日申請老年給付，八十九年四月十七日死亡，申請給付在死亡前應無
    疑義。
(二)、許玉霞於八十九年三月十二日手術進行永久性之人工造口，當日已成重殘，勞工
    保險條例第二十一條之一，被保險人因殘廢不能繼續從事工作，而同時具有請領
    殘廢給付及老年給付條件者，得擇一請領殘廢給付或老年給付。許玉霞申請老年
    給付前已是重殘，因不知可請領殘廢給付，所以直接申請老年給付，否則豈有選
    擇只領老年給付十三萬零六百元，而不領殘廢給付六十五萬三千元的不正常選擇
    。許玉霞雖於八十九年四月十七日死亡但老年給付已在死亡前提出，故並不違背
    勞工保險條例第二十一條，死亡前請領殘廢給付或老年給付之法規，而存在勞工
    保險條例第二十一條之一的擇一領取選擇權。同時勞工保險條例中也並未規定選
    擇錯誤後不得反悔。申請退休時既已是重殘，自應有權選擇給付較高者。
(三)、勞工保險條例施行細則第二十六條第二段，被保險人因遭遇傷害或罹患疾病在請
    假期間者，不得退保。許玉霞於八十九年三月十二日行永久性人工肛門手術，八
    十九年三月二十日出院，其於八十九三月十五日申請退休之時仍在住院中，故其
    申請老年給付違反勞工保險條例施行細則第二十六條於傷病假期間不得退保之規
    定，故申請老年給付應為無效之法律行為。
(四)、不論改領死亡給付或重殘給付，均較老年給付高出數倍，若非當時不解法令，絕
    無選擇微薄退休金之理。
二、被告主張之理由：
    查勞工保險條例之殘廢給付，係被保險人生前因身體遺存障害致無法工作或工作
    顯受影響，就其遭受財產損失所為彌補暨保障之規定，是其必須由被保險人生前
    所提出，乃為當然之理。次查勞工保險條例施行細則第二十六條第二項規定，係
    規定被保險人於傷病「請假」期間，不得退保，而勞工保險老年給付係於被保險
    人「退職」時，始得請領，二者條件顯有不同，亦即被保險人如係「退職」而退
    保，並無上開規定之適用。本案許玉霞已於八十九年三月十五日退職並領取老年
    給付在案，其於八十九年四月十七日死亡，原告於八十九年五月二十三日檢件申
    請殘廢給付，因其不符上開各規定，被告否准其所請，並無不法。
    理  由
甲、程序方面：
一、本件原告經合法通知，未於言詞辯論期日到場，依行政訴訟法第二百十八條準用
    民事訴訟法第三百八十六條、第三百八十五條第一項前段規定，核無民事訴訟法
    第三百八十六條所列各款情形，爰依到場被告之聲請，由其一造辯論而為判決，
    合先敘明。
二、按我國行政訴訟法並未採律師強制代理主義，而且行政訴訟之訴訟專業及技術性
    甚高，為兼顧當事人程序上權利之保障及避免訴訟資源浪費，若當事人書狀內容
    已達到足以辨識訴之聲明、訴訟標的及其原因事實之程度，而非單純就行政機關
    之行政作為抱怨而已，則起訴即合於行政訴訟法第一百零五條第一項關於起訴狀
    應表明之規定，行政法院應依職權就訴狀內容整體觀察並解釋，作適當之闡明，
    若原告經合法通知，未於準備期日或言詞辯論期日到場，致行政法院無法行使闡
    明權時，則應就其對訴狀內容之解釋判斷載明於判決書。經查，本件原告之起訴
    狀已載明對行政院勞工委員會中華民國九十年十月十五日台八十九勞訴字第五八
    ○八○號訴願決定書不服，且於事實欄中記載其對申請及遭否准之經過不服，是
    以原告起訴之真意，應係提起課課予義務訴訟且請求撤銷原處分及訴願決定，其
    訴之聲明如事實欄所載，合先敘明。
乙、實體方面：
壹、本件適用之法規：
一、「被保險人或其受益人，於保險效力開始後，停止前發生保險事故者，得依本條
    例規定，請領保險給付。」、「被保險人死亡前請領殘廢給付或老年給付，經保
    險人審定應給付者，其給付得由被保險人之當序受領遺屬津貼人承領。但無第六
    十五條所定之遺屬者，按被保險人平均月投保薪資給與負責埋葬人十個月喪葬津
    貼。依前項規定領取老年給付者，不得再依死亡給付之規定請領任何喪葬津貼及
    遺屬津貼。」、「被保險人因殘廢不能繼續從事工作，而同時具有請領殘廢給付
    及老年給付條件者，得擇一請領殘廢給付或老年給付。」、「被保險人因普通傷
    害或罹患普通疾病，經治療終止後，如身體遺存障害，適合殘廢給付標準表規定
    之項目，並經保險人自設或特約醫院診斷為永久殘廢者，得按其平均月投保薪資
    ，依同表規定之殘廢等級及給付標準，一次請領殘廢補助，‧‧‧。被保險人領
    取普通傷病給付期滿，或其所患普通傷病經治療一年以上尚未痊癒，如身體遺存
    障害，適合殘廢給付標準表規定之項目，並經保險人自設或特約醫院診斷為永不
    能復原者，得比照前項規定辦理。」分別為勞工保險條例第十九條第一項、第二
    十一條、第二十一條之一及第五十三條所明定。
二、「被保險人因遭遇傷害或罹患疾病在請假期間者，不得退保。」、「本條例第五
    十三條第一項及第五十四條第一項所稱治療終止，指被保險人罹患之傷病，經治
    療後，症狀固定，再行治療仍不能期待其治療效果之狀態。」、「依本條例第五
    十三條及第五十四條規定，請領殘廢給付者，以全民健康保險特約醫院或診所診
    斷為永久殘廢或永不能復原之當日為本條例第三十條所定得請領之日。」、「被
    保險人身體殘廢不能從事工作，依勞工保險殘廢給付標準表申請殘廢給付後死亡
    ，其受益人得擇領死亡給付或殘廢給付」為勞工保險條例施行細則第二十六條第
    二項、第七十七條、第七十八條第一項及第八十一條所明定。
貳、本件爭議之經過：
一、財團法人厚生基金會前被保險人許玉霞因罹患子宮內腹癌合併腹腔轉移及腸阻塞
    ，手術行永久性人工肛門造口，於民國（下同）八十九年三月十二日治療終止審
    定成殘，原告即其配偶甲○○於於八十九年五月二十三日檢據向被告勞工保險局
    申請殘廢給付，被告以許玉霞已於八十九年四月十七日死亡，係死亡後申請殘廢
    給付，與勞工保險條例第二十一條第一項規定不合為由，於八十九年六月十四日
    以八九保給字第六○三九四五二號書函，否准原告所請。原告不服，申請審議，
    經勞工保險監理委員會八十九年十二月十九日（八九）保監審字第四九六七號審
    定書駁回等情，此為兩造所不爭之事實，並有上開函及八十九年五月二十二日勞
    工保險給付申請書在卷可稽，堪認為實。
二、原告不服，循序提起本件行政訴訟，主張：被保險人許玉霞老年給付已在死亡前
    提出，自得對於殘廢給付或老年給付依勞工保險條例第二十一條有擇一領取選擇
    權，申請退休時既已是重殘，自應有權選擇給付較高者。另許玉霞申請退休之時
    仍在住院中，其申請老年給付違反勞工保險條例施行細則第二十六條於傷病假期
    間不得退保之規定，所申請老年給付應屬無效，應准被保險人之殘廢給付云云。
參、本院判斷如下：
一、查勞工保險條例之殘廢給付，係被保險人生前因身體遺存障害致無法工作或工作
    顯受影響，就其遭受財產損失所為彌補暨保障之規定，是其必須由被保險人生前
    所提出。經查許玉霞於八十九年四月十七日死亡，原告始於八十九年五月二十三
    日檢據申請普通疾病殘廢給付，此有該死亡證明書影本及勞工保險給付申請書影
    本附原處分卷可稽。被告以許玉霞死亡後申請殘廢給付，與上開規定不符，否准
    其所請，並無不合，況許玉霞已申領老年給付，此為原告所自認之事實，則其於
    領取老年給付時保險效力已終止，自不得再申請殘廢給付，原告主張申請退休時
    既已是重殘，自應有權選擇給付較高者，顯係誤解法律，而自為解釋，殊不可採
    。
二、再者，原告雖主張八十九年三月十五日申請退休之時仍在住院中，故其申請老年
    給付違反勞工保險條例施行細則第二十六條於傷病假期間不得退保之規定云云，
    惟查勞工保險條例施行細則第二十六條第二項規定，被保險人於傷病請假期間，
    不得退保，係對投保單位所為之強制規定，與被保險人領取老年給付，係被保險
    人退職時，主動申請領取，二者情形不同，亦即被保險人如係申請領取老年給付
    退職而退保，自無上開規定之適用。原告主張顯係對法令之誤解，核無可採。
肆、從而，被告依首揭規定，否准其所請之殘廢給付，並無不合。訴願決定遞予駁回
    ，亦無違誤，均應予維持。本件原告之訴為無理由，應予駁回。
據上論結，本件原告之訴為無理由，爰依行政訴訟法第二百十八條、第九十八條第三
項前段、民事訴訟法第三百八十五條第一項前段判決如主文。
中　　　華　　　民　　　國　　九十一　　年　　 十二 　　月　　 三十 　　日
                                臺 北 高 等 行 政 法 院  第 五 庭
                                            審 判 長 法  官  張瓊文
                                                     法  官  帥嘉寶
                                                     法  官  劉介中
右為正本係照原本作成。
如不服本判決，應於送達後二十日內，向本院提出上訴狀並表明上訴理由，如於本判
決宣示後送達前提起上訴者，應於判決送達後二十日內補提上訴理由書（須按他造人
數附繕本）。
中　　　華　　　民　　　國　　九十一　　年　　 十二 　　月　　 三十 　　日
                                                     書記官  黃明和
